【裁判字號】    88,易,2077
【裁判日期】    890503
【裁判案由】    詐欺
【裁判全文】
臺灣高雄地方法院刑事判決                        八十八年度易字第二七七號
    公  訴  人  臺灣高雄地方法院檢察署檢察官
    被      告  丁○○
    被      告  丙○○
    被      告  戊○○
  共同選任辯護人  許清連律師
    共同選任辯護人  邱佩芳律師
    共同選任辯護人  林鴻駿
右列被告因詐欺案件，經檢察官提起公訴（八十七年度偵緝字第一三九○、一四二七
、一四二八號），本院判決如左：
    主  文
丁○○連續意圖為自己不法之所有，以詐術使人將本人之物交付，處有期徒刑參年。
丙○○、戊○○均無罪。
    事  實
一、丁○○基於意圖為自己不法所有之概括犯意，明知自己經濟困頓，已陷於週轉不
    靈，卻於民國八十三年一月間，佯稱其向案外人陳清文購買高雄縣大樹鄉之土地
    ，及在南投山區蓋遊覽住宿用之小木屋極需資金調度，至所借款項俟購買土地完
    成向銀行設定抵押貸款後即可還款為由，分別向甲○○借款新台幣（下同）九百
    九十萬元，向乙○○借款八百萬元，甲○○、乙○○等因見丁○○提出陳清文之
    土地權狀、買賣合約等資料，不疑有它而同意借款，詎其後始終未見陳清文將土
    地過戶給丁○○，且進而發現丁○○與陳清文均列為債務人，陳清文並為義務人
    ，將陳清文所有坐落在高雄縣大樹鄉○○段之三筆地號土地（高雄縣大樹鄉○○
    段一五四之三八二、三九三、三九七），於八十四年一月二十六日以林嘉男為權
    利人設定一千二百萬元之抵押權登記，並在完成設定取得一千二百萬元借款後，
    舉家遷移避匿無蹤，甲○○、乙○○屢經催討無著，始知被騙。
二、案經甲○○、乙○○訴請臺灣高雄地方法院檢察署檢察官偵查起訴。
    理  由
壹、有罪部分：
一、訊據被告丁○○固坦承於右揭時地有向甲○○借款九百九十萬元，向乙○○借款
    八百萬元之事實，惟矢口否認有何詐欺犯行，辯稱：上開借款因伊購買土地之貸
    款無法辦成，始無法如期清償告訴人，該借款伊經告訴人甲○○、乙○○同意才
    將借款轉做共同經營三立休閒渡假開發有限公司（下稱三立公司）之投資款，當
    初該公司目的是向陳清文買大樹鄉的土地，再轉給大樹鄉公所作為垃圾掩埋場，
    後來鄉○○○○路太遠不要了，導致投資案失敗虧損，始無法將資金退還告訴人
    ，伊自始無詐欺意圖云云。惟查：
（一）被告丁○○為清償借款債務而交付予告訴人甲○○、乙○○之支票多紙（金額
      達一千三百七十五萬元，詳參偵查卷第三頁至第十五頁），其中被告丁○○之
      妻丙○○所簽發之高雄銀行支票，係於八十一年九月十日開戶，八十二年間曾
      有多次退票紀錄，金額高達近千萬元，於八十四年二月三日成為拒絕往來戶，
      其中被告丁○○自己所簽發之第一商業銀行支票，係於八十三年十一月二十八
      日開戶，八十四年一月即有多次退票紀錄，於八十四年二月二十四日成為拒絕
      往來戶，且被告丙○○之支票皆交由其夫即被告丁○○使用等情，已據被告丁○○、丙○○二人自承在卷，並有高雄銀行及第一商業銀行之函文在卷可稽（
      本院卷第八九頁、第九九頁）。被告丁○○自八十二年起即有多次退票紀錄，
      可見其於八十三年一月間向告訴人甲○○、乙○○借款時，即已陷於週轉不靈
      、經濟困頓之窘境，且被告丁○○之上開支票存款帳戶，從開戶至成為拒絕往
      來戶為止，期間不及三月，是被告丁○○明知自己已無清償能力，仍假借名目
      向告訴人借貸鉅款，其有意圖為自己不法所有之犯意，應堪認定。
（二）被告丁○○雖辯稱其向案外人陳清文買大樹鄉的土地，係因轉給大樹鄉公所作
      為垃圾掩埋場，後來鄉○○○○路太遠不要了，導致投資案失敗虧損，始無法
      將借款退還告訴人等語，惟其被訴詐欺一案，自八十四年三月份檢察官開始偵
      查至本院八十九年四月二十日辯論終結為止，其始終未提出向大樹鄉公所承攬
      垃圾掩埋場之評估計畫、資金使用及契約書等相關資料，其空言辯稱係因投資
      案失敗始導致虧損無法清償告訴人借款等語，尚無可採。另被告丁○○確曾以
      其在南投山區蓋小木屋之投資案缺乏資金為由而向告訴人借款等情，已據告訴
      人甲○○陳明在卷（八十七年偵緝字第一三九○號卷第十六頁反面），而被告
      丁○○亦始終無法提出其確實參與南投山區蓋小木屋之投資案之相關資料，以
      供本院審酌，是其借款之初，即以不實之投資案向告訴人詐騙現金，堪予認定
      。
（三）被告丁○○雖提出三立公司之變更登記事項卡記載甲○○、包王秀枝、乙○○
      三人為公司之股東，且各出資四百五十萬元等情，惟告訴人甲○○及其妻包王
      秀枝與告訴人乙○○確實未曾同意將上開借款轉作三立公司之投資入股資金等
      情，已據告訴人甲○○、乙○○陳明在卷，並經證人包王秀枝到庭證述屬實（
      參本院卷第一○四頁、第一三八頁），且該股東出資之記載亦與被告積欠告訴
      人之借款數額不符，參以公司變更登記事項卡所記載三立公司之營業項目與被
      告丁○○所述承購土地係要開發做為垃圾掩埋場並不相符，是被告所辯告訴人
      同意將借款轉做三立公司之投資款等情，亦無足取。
（四）被告丁○○於八十三年一月間即以購買土地投資欠缺資金，俟購買土地完成向
      銀行設定抵押貸款後即可還款為由，而向告訴人借款，惟其始終未曾提出向陳
      清文之購地契約等證明文件，而該土地未曾過戶登記給被告丁○○，且被告丁○○與陳清文均列為債務人，陳清文並為義務人，陳清文所有坐落在高雄縣大
      樹鄉○○段之三筆地號土地（高雄縣大樹鄉○○段一五四之三八二、三九三、
      三九七），於八十四年一月二十六日以林嘉男為權利人設定一千二百萬元之抵
      押權登記等情，則有土地登記簿謄本在卷可參，由上開證據觀之，被告丁○○
      並未有以其名義購買土地之事實，且上開土地於向林嘉男設定抵押權貸得一千
      二百萬元後，被告丁○○亦未清償分文予告訴人，是被告於借款之初，即有以
      不實事項詐騙告訴人借款，應堪認定。
（五）綜上所述，被告丁○○隱瞞其財務情形，並以不實事項向告訴人佯稱做為借貸
      理由，致使告訴人陷於錯誤，以為被告財務狀況健全，而交付借款，顯見其有
      為自己不法所有之意圖，並因其施用上開詐術之結果，而取得告訴人交付之借
      款。被告丁○○上開所辯，無非卸責之詞，尚難採信。本案事證明確，被告犯
      行洵堪認定，應依法論科。
二、核被告丁○○所為，係犯刑法第三百三十九條第一項之詐欺取財罪。其分別向告
    訴人甲○○、乙○○之詐欺行為，時間緊接，所犯罪名相同，顯係出於概括之犯
    意為之，為連續犯，爰依刑法第五十六條之規定以一罪論，並加重其刑。爰審酌
    被告丁○○以不法手段詐騙告訴人財物達近一千八百萬元，自八十三年案發迄今
    未曾清償分文，亦未與告訴人達成和解，犯後猶飾詞圖卸，未具悔意等一切情狀
    ，量處如主文所示之刑，以資懲儆。
貳、無罪部分：
一、公訴意旨略以：被告丁○○、被告丙○○二人係夫妻關係，被告戊○○則為丁○○之父，其三人共同意圖為自己不法之所有，並基於概括犯意，於八十三年間，
    以其向案外人陳清文購買高雄縣大樹鄉之土地亟需資金調度，及在南投山區蓋遊
    覽小木屋，至所借之款項俟購買土地完成向銀行設定抵押貸款後即可還款為由，
    向甲○○借款九百九十萬元，向乙○○借款八百萬元，甲○○、乙○○等因見丁○○等人提出陳清文之土地權狀等資料，不疑有它同意借給，詎其後始終未見陳
    清文將土地過戶給丁○○等，且進而發現丁○○與陳清文均列為債務人，陳清文
    並為義務人，將陳清文所有坐落在高雄縣大樹鄉○○段之多筆地號土地為林嘉男
    設定抵押權，向之借得一千二百萬元，並在完成設定借款後，舉家遷移避匿無蹤
    ，始知被騙。因認被告丙○○、戊○○共同涉犯刑法第三百三十九條第一項詐欺
    罪嫌等語。
二、按犯罪事實應依證據認定之，無證據不得推定其犯罪事實。又不能證明被告犯罪
    者，應諭知無罪之判決，刑事訴訟法第一百五十四條、第三百零一條第一項分別
    定有明文。次按刑法第三百三十九條第一項詐欺罪之成立，以意圖為自己不法之
    所有，以詐術使人將本人或第三人之物交付為要件，所謂以詐術使人交付，必須
    被詐欺人因其詐術而陷於錯誤，若其所用方法，不能認為詐術，亦不致使人陷於
    錯誤，即不構成該罪；又告訴人之告訴，係以被告受刑事訴追為目的，是其陳述
    是否與事實相符，仍應調查其他證據以資審認，最高法院四十六年台上字第二六
    ０號、五十二年臺上字第一三００號分別著有判例。
三、本件公訴意旨認被告丙○○、戊○○涉有刑法第三百三十九條第一項詐欺取財罪
    嫌，無非以告訴人之指訴，並有被告丙○○簽發之支票十紙在卷為其依據。訊據
    被告丙○○、戊○○均堅決否認有右開詐欺犯行，被告丙○○辯稱：伊之支票，
    皆由其夫丁○○簽發使用，伊未出面向告訴人借錢，對被告丁○○所為不知情等
    語；被告戊○○辯稱：伊自六十七年太太過世後，即未與被告丁○○、丙○○共
    同生活，伊對被告丁○○向告訴人借款並不知情，伊未參與詐騙等語。
四、經查：被告丙○○名下之高雄銀行支票存款帳戶係其夫即被告丁○○使用，被告
    丙○○、戊○○未出面向告訴人借款，其二人未參與被告丁○○向告訴人借款一
    事，亦不知情等節，已據被告丁○○供明在卷，核與證人包王秀枝到庭證述：「
    投資借款之事，是被告丁○○來向我說的，丁○○交付丙○○簽發之支票時，丙○○並未出面，都是丁○○所交付」等情相符（本院卷第一○五頁），參以告訴
    人甲○○於本院審理中自陳：「是被告丁○○來我家騙我說要投資而向我借錢，
    丙○○是否有來我不知道，但支票是丙○○的，戊○○則從未來我家借過錢」（
    本院卷第一三六頁）等情，被告丙○○、戊○○所辯其對被告丁○○借錢一事未
    參與，亦未有共犯詐欺等語，尚堪採信。被告丙○○雖提供支票任由其夫即被告
    丁○○使用，惟夫妻間借用支票使用，在目前社會尚稱普遍，在別無其他證據之
    下，尚難遽此即認被告丙○○與被告丁○○共同涉犯詐欺犯行。此外，復查無其
    他積極證據足資證明被告丙○○、戊○○犯罪，揆諸前揭說明，自應為被告無罪
    之諭知。
據上論斷，應依刑事訴訟法第三百零一條第一項、第二百九十九條第一項前段、刑法
第五十六條、第三百三十九條第一項、罰金罰鍰提高標準條例第一條前段，判決如主
文。
中      華      民      國    八十九    年      五      月      三      日
                                  臺灣高雄地方法院刑事第二庭
                                      法  官  施  柏  宏
右為正本，係照原本作成，證明與原本無異。
如不服本判決，應於送達後十日內，向本院提出上訴狀。
                                      書記官  邱  秋  珍
中      華      民      國    八十九    年      五      月      五      日
附錄本判決論罪之法條：
刑法第三百三十九條第一項
  意圖為自己或他人不法之所有，以詐術使人將本人或第三人之物交付者，處五年以
  下有期徒刑、拘役或科或併科一千元以下罰金。


司法院資訊處製作；財團法人民間司法改革基金會備份。
